臺灣桃園地方法院民事判決　　　　　　　99年度訴字第1763號
原　　　告　張博傑
訴訟代理人　顏文正律師
被　　　告　葉佳諒原名葉佳財.
上列當事人間請求清償債務事件，於民國100 年3 月9 日言詞辯
論終結，本院判決如下：
    主  文
被告應給付原告新台幣肆拾肆萬元，及自民國九十九年一月二十
六日起至清償日止，按年息百分之二十計算之利息。
原告其餘之訴駁回。
訴訟費用由被告負擔三分之一，餘由原告負擔。
本判決原告勝訴部分，得假執行。
原告其餘假執行之聲請駁回。
    事實及理由
一、原告起訴主張：被告於民國98年6 月至11月間共計向伊借款
    新台幣（下同）60萬元，嗣於98年12月24日又再借款60萬元
    ，合計120 萬元，而上開借款均有約定每月至少60分之利息
    ，惟因超出法定最高利率，伊僅請求按年息20% 計算之利息
    。又上開借款及利息雙方約定於99年1 月25日償還，詎屆期
    被告未為償還，屢經伊催討仍未為清償，爰依消費借貸之法
    律關係提起本件訴訟，並聲明：被告應給付原告120 萬元，
    及自99年1 月26日起至清償日止，按年息20% 計算之利息等
    語。
二、被告則以：原告所述並非事實，其於98年12月24日向原告借
    款而開立面額60萬元之支票，實拿金額僅44萬元，且向原告
    借款係因前向原告小額借款，均先預扣利息並開立支票作為
    擔保，並言明如支票無法兌現，需另行以同樣方式借款以過
    票，惟因原告利滾利之重利行為，至98年12月24日借款當天
    已累欠44萬元，為使前所開立之支票兌現，才再借款，並將
    所借得款項存入銀行，因此，98年12月24日之前向原告所借
    款項均已清償，且該日僅借得44萬元，另16萬元為預扣利息
    ，並非被告積欠原告120 萬元等語置辯，並聲明：原告之訴
    駁回。
三、原告主張：被告於98年6 月至11月間，向伊借款累計達60萬
    元，又於同年12月24日再借款60萬元，合計為120 萬元，約
    定被告應於99年1 月25日清償本金及約定利息，又因原約定
    之利息高於法定最高利率，伊僅請求自99年1 月26日起按年
    息20% 計算之利息等語，被告固不爭執於98年12月24日為向
    原告借款而開立60萬元之支票，及原告主張兩造原約定利息
    過高，改依年息20% 計算而為本件請求之節（見本院卷第21
    、23、65頁），且對於原告所主張之清償期迄至本件言詞辯
    論終結時均未予爭執，此部分堪信屬實。惟就原告逾此部分
    之請求，則以前詞辯稱：其僅實拿44萬元等語，並否認原告
    其餘部分之請求。經查：
  (一)按消費借貸為要物契約，因金錢或其他代替物之交付而生效
    力，故利息先扣之消費借貸，其貸與之本金額應以利息預扣
    後實際交付借用人之金額為準。如當事人間就是否已實際交
    付之事實有爭執，應由主張已為交付之貸與人負舉證責任。
    又此所謂交付，指貸與人將其對為借貸標的款項之事實上管
    領力移轉與借用人而言。換言之，須借用人就貸與人所移轉
    之款項有自由支配之能力，始足當之。最高法院88年度台上
    字第1346號、88年度台上字第1858號判決要旨可資參照。
  (二)關於被告於98年12月24日開立面額60萬元之支票向原告借款
    部分，被告辯稱：實際借得金額為44萬元，其餘16萬元係預
    扣利息等語，為原告所不爭執，然另主張：預扣利息係出於
    兩造之約定，則被告實拿之44萬元，加計預扣之利息16萬元
    ，原告實際交付之金額即為60萬元等語（見本院卷第49、50
    頁），惟原告此部分之主張，已明顯違反消費借款為要物契
    約之本質，依上開說明，預扣利息16萬元部分，因欠缺實際
    金錢交付之要件，於兩造間不能成立金錢借貸之消費借貸關
    係，是原告此部分請求於逾44萬元部分，自屬無據。
  (三)關於原告主張被告於98年6 月至11月間，向伊借款累計達60
    萬元，應由被告清償部分，則為被告所否認，而原告就此部
    分主張，無非係以被告前曾就原告重利罪嫌向桃園縣政府警
    察局楊梅分局報案，經該分局報告臺灣桃園地方法院檢察署
    （下簡稱桃園地檢）檢察官偵查後，以99年度偵字第4235號
    聲請簡易判決處刑書將原告提起公訴，嗣經本院刑事庭審理
    ，於99年3 月12日以99年度壢簡字第489 號刑事簡易判決論
    原告以重利罪，處拘役40日，如易科罰金，以1 千元折算1
    日，並於99年4 月26日確定（下稱本件刑事案件）之案件中
    ，該刑事判決所為之認定、被告所為之供述，及被告於本院
    陳稱：起先借款是10萬元，利息為1 萬元，但都已清償，最
    後一筆為60萬元，實拿44萬元，但沒有清償等語（見本院卷
    第21、22頁），為伊之立證方法。經本院調閱本件刑事案件
    全部卷宗後，被告於警詢筆錄及偵訊筆錄固自陳：其在98年
    12月24日前確有向原告借錢；或從98年6 月開始跟原告借錢
    軋支票等語（見本院卷第53、57頁），惟觀諸被告於偵查中
    以證人身分具結後所證稱：其於警詢時說自98年12月24日開
    始借錢，是因為當時沒有資料，實情是原告從98年6 月初與
    其接洽，98年12月24日所借之款項也是從6 月開始軋票軋到
    12月所累積之款項，依庭呈之資料即可證明之前借的錢是利
    息滾利息。後來他們有另一組人馬出來，收取之利息比較高
    ，開始時借10萬元預扣9 千元利息，從11月開始就變成借10
    萬元預扣2 萬元利息而實拿8 萬元，他們的票面越來越高，
    只要票面到期不夠軋票，原告就會打電話通知其軋票，若不
    夠就要再借錢。一開始是支票擔保，後來利滾利滾到44萬元
    ，其無法負擔，對方要求提供擔保，才拿房屋所有權狀作抵
    押，因此12月時變成實拿44萬元，卻要開具60萬元之支票給
    他們，預扣了利息16萬元等語綦詳（本院卷第57、58頁）；
    復於本院言詞辯論時陳稱：之前沒有一筆50萬元開60萬元票
    之借款。其它原告借的部分都是以10萬元的支票去向他借，
    每次預扣利息9 千元，其要負責讓支票兌現，票都是其自己
    的票，且支票都已經兌現等語（見本院卷第22頁），經核與
    被告所提出訴外人即其妻加蓬英於彰化銀行開設之帳號0000
    0000000000號帳戶98年8 月28日至98年11月28日、98年11月
    26日至99年1 月27日之交易明細查詢或傳真紀錄表、加蓬英
    另於台灣企銀所開立之帳戶98年5 月26日至98年7 月26日、
    98年9 月26日至98年11月26日、98年11月27日至99年1 月27
    日之臺灣企銀台幣活期性存款明細，及該段期間內被告所開
    立之部分支票所示，該期間多筆10萬元、13萬元、15萬元不
    等之交易金額，均係於存入後，同日旋遭交換票之方式兌領
    等情大致相符（見本院卷第32-40 頁），足認被告上開所述
    ：係以開立支票並預扣利息之方式向原告借款，支票到期後
    如無法清償，再向原告以同一方式借款，將借得款項存入支
    票帳戶以使前開立之支票兌現等語之「借新還舊」之情屬實
    。而本件刑事案件之確定判決，更於犯罪事實欄記載：被告
    因不斷借、還款，「因而積欠60萬元」。後於98年12月24日
    某時，因被告「無力負擔先前所簽發之票據金額」，原告乃
    在桃園縣桃園市IDO 汽車旅館前，「再接續借款60萬元」予
    被告，先預扣利息16萬元等語明確（見本院卷第25-27 頁）
    ，而為與本院上開同一之認定。是原告上開所為舉證，均與
    伊主張被告原已累欠60萬元，再於98年12月24日另借60萬元
    ，被告合計負欠伊120 萬元云云不符，反與被告所辯：係於
    98年12月24日向原告借款44萬元，以清償前欠原告之44萬元
    債務，欠款金額應為44萬元等語相符，是原告此部分之主張
    ，實無可採。
四、次按，借用人應於約定期限內，返還與借用物種類、品質、
    數量相同之物，未定返還期限者，借用人得隨時返還，貸與
    人亦得定一個月以上之相當期限，催告返還，民法第478 條
    定有明文。再按，約定利率，超過週年百分之二十者，債權
    人對於超過部分之利息，無請求權。遲延之債務，以支付金
    錢為標的者，債權人得請求依法定利率計算之遲延利息。但
    約定利率較高者，仍從其約定利率。民法第205 條、第233
    條第1 項亦有明文。本件被告對原告尚有44萬元之借款債務
    ，已逾99年1 月25日之清償期尚未清償，既經認定如前，且
    兩造對於以年息20% 為本件約定利率亦不爭執，業如前述。
    從而，原告依兩造間消費借貸之法律關係，請求被告給付原
    告44萬元，及自99年1 月26日起至清償日止，按年息20% 計
    算之利息，為有理由，應予准許。至原告逾上開範圍之請求
    ，為無理由，應予駁回。
五、末按，所命給付之金額或價額未逾50萬元之判決，法院應依
    職權宣告假執行，民事訴訟法第389 條第1 項第5 款定有明
    文。本件原告勝訴部分，因被告應給付之金額未逾50萬元，
    揆諸前開之規定，本院應依職權宣告假執行，原告就該部分
    陳明願供擔保聲請宣告假執行，僅係促請法院上開職權宣告
    之發動，本院就此部分不另為准駁之諭知。此外，原告敗訴
    部分，因其訴業經駁回，故該部分之假執行聲請已失所附麗
    ，爰併予駁回。
六、本件事證已臻明確，兩造其餘之主張、陳述及所提之證據資
    料，核與判決結果無何影響，爰不一一論述，附此敘明。
七、據上論結，本件原告之訴為一部有理由，一部無理由，依民
    事訴訟法第79條、第389 條第1 項第5 款，判決如主文。
中    華    民    國   100    年    3     月    30    日
                  民事第一庭    法  官  范明達
以上正本係照原本作成。
如對本判決上訴，須於判決送達後20日內向本院提出上訴狀。
如委任律師提起上訴者，應一併繳納上訴審裁判費。
中    華    民    國   100    年    3     月    31    日
                                書記官  李心怡